臺灣高等法院刑事判決
109年度上易字第2514號
上  訴  人  
即  被  告  周甄傑



上列上訴人因毒品危害防制條例案件，不服臺灣新北地方法院10
9年度易字第1001號，中華民國109年10月26日第一審判決（聲請
簡易判決處刑案號：臺灣新北地方檢察署109年度毒偵字第4085
號），提起上訴，本院判決如下：
    主  文
上訴駁回。
    理  由
一、本案經本院審理結果，認第一審以上訴人即被告甲○○於109
    年6月9日本件施用第二級毒品犯行，距前次觀察、勒戒完畢
    釋放出所後已逾3年，認本案不具訴追條件，另應由檢察官
    依修正後毒品危害防制條例第20條第3項、現行毒品危害防
    制條例第24條之規定處理。是檢察官提起公訴，核屬起訴違
    背法定程式，應依刑事訴訟法第303條第1款規定，判決公訴
    不受理，認事用法及量刑均無不當，應予維持，並引用第一
    審判決書記載之理由（如附件）。
二、駁回上訴之理由：
　㈠被告上訴意旨略以：被告於偵查期間供出毒品來源，適用毒
    品危害防治條例第17條第1項減刑規定，且於緩起訴期間施
    用第二級毒品，經臺灣新北地方法院以108年度簡字第3439
    號判決處有期徒刑4月執行完畢，顯示被告未完成該次戒癮
    治療，檢察官應再為命被告完成戒癮治療之緩起訴處分為妥
    ，本案不符合訴追條件，檢察官聲請簡易判決處刑不合法，
    且依據比原則及得透過指定醫院進行戒癮治療，令被告完成
    戒癮治療之期程，無須命被告進入特定處所觀察、勒戒或強
    制戒治，避免上訴人目前穩定工作、生活受到劇烈影響，讓
    上訴人自發性改善更新云云。
　㈡然：
　　1.原審已詳予敘明於檢察官起訴被告施用第二級毒品犯行，
      已在其最近一次觀察勒戒執行完畢釋放3年後，依照前揭
      說明，本案檢察官之起訴，因法律修正之情事變更，致欠
      缺訴追條件，即不得另提起刑事追訴，是檢察官提起公訴
      ，核屬起訴違背法定程式，應判決公訴不受理。本件既經
      判決公訴不受理，亦無庸審酌是否有毒品危害防治條例第
      17條第1項減刑規定之適用，此部分之上訴自無理由。
　　2.刑事訴訟法第303條第1款規定，案件有起訴之程序違背規
      定之情形者，應諭知不受理之判決。此所稱之起訴之程序
      違背規定，係指檢察官提起公訴之訴訟行為於程序上有違
      法律之規定而言。而提起公訴之訴訟行為是否於程序上有
      違法律規定，原則上，固是以起訴時所存在之事項及法律
      規定為判斷，惟檢察官起訴後始發生之情事變更事由，致
      法院不能為實體審理及判決亦屬「起訴之程序違背規定」
      。法院於解釋、適用本次毒品條例上開修正條文時，允宜
      遵循醫療專業及刑事政策，保障施用毒品者為病患性犯人
      之健康權，兼顧保護社會安全及恪遵正當法律程序，確保
      法治國公平法院之具體實現。又本於權力分立原則，法院
      對檢察官職權行使，應予以尊重，雖非謂不得為適度之司
      法審查，惟對於施用毒品者本次所犯如距最近1次觀察、
      勒戒或強制戒治執行完畢釋放後，已逾3年者，檢察官既
      得本於立法者所賦與之職權裁量是否聲請法院裁定觀察、
      勒戒或為命附條件（現行法僅能附命完成戒癮治療）緩起
      訴處分之多元化處遇，即聲請法院裁定機構內之觀察、勒
      戒並非檢察官所得採取之唯一途徑，法院自不能僭越檢察
      官之職權，逕對施用毒品者裁定應予觀察、勒戒或強制戒
      治。雖修正後之毒品條例第35條之1第2款規定：「審判中
      之案件，由法院或少年法院（ 地方法院少年法庭）依修
      正後規定處理；依修正後規定應為不起訴處分或不付審理
      之裁定者，法院或少年法院（地方法院少年法庭）應為免
      刑之判決或不付審理之裁定。」另該條款之立法說明亦謂
      ：「若該等案件於修正施行前已繫屬於法院或少年法院（
      地方法院少年法庭）者，『為求程序之經濟，法院或少年
      法院（地方法院少年法庭）應依修正施行後之規定處理，
      即應依職權為觀察、勒戒或強制戒治之裁定』」等語，似
      欲透過立法說明由法院依職權裁定觀察、勒戒或強制戒治
      ，以替代第20條第1項、第2項所定應由檢察官提出觀察、
      勒戒或強制戒治之聲請，惟若檢察官之「起訴之程序違背
      規定」，法院當不能「為求程序之經濟」便宜行事，而應
      嚴守程序上之正義，尊重檢察官之裁量權，並保障施用毒
      品者能獲得妥適並完善治療或其他有利戒毒途徑處遇之機
      會（最高法院109年度台上字第3826號判決參照）。是被
      告施用第二級毒品時間為109年6月9日，距其最近1次觀察
      勒戒執行完畢日已逾3年，縱被告曾於期間或其後多次因
      施用毒品，經起訴、判刑或執行，依前開說明，本件應依
      修正後之毒品條例第20條第3項、現行第24條等規定，由
      檢察官基於一次性之整體規劃而重啟處遇程序，視被告個
      案情形，是否適合「觀察、勒戒或強制戒治」或給予「附
      命完成戒癮治療緩起訴處分」。本件檢察官逕予聲請簡易
      判決處刑，揆之前揭說明，法院因無從替代檢察官為上開
      合義務性之裁量處遇，應認本件起訴程序違背規定，且無
      從補正，依法即應諭知不受理判決，而無代檢察官裁量之
      餘地。被告上訴理由另以：應由法院為戒癮治療云云，顯
      不可採。
　　3.被告上訴為無理由，爰不經言詞辯論予以駁回其上訴。
據上論斷，應依刑事訴訟法第373條、第368條、第372條，判決
如主文。
本案經檢察官洪三峯聲請簡易判決處刑。
中　　華　　民　　國　　110 　年　　1 　　月　　29　　日
                  刑事第十二庭  審判長法　官  陳如玲
                                      法　官  蔡如惠
                                      法　官  郭惠玲
以上正本證明與原本無異。
不得上訴。
                                      書記官  賴尚君
中　　華　　民　　國　　110 　年　　1 　　月　　29　　日
附件：
臺灣新北地方法院刑事判決　　　　　　 109年度易字第1001號
聲　請　人　臺灣新北地方檢察署檢察官
被　　　告　甲○○
上列被告因違反毒品危害防制條例案件，經檢察官聲請簡易判決
處刑（109年度毒偵字第4085號），本院認為不得逕以簡易判決
處刑（109年度簡字第5183號），改依通常程序審理，判決如下
：
    主  文
本件公訴不受理。
    理  由
一、聲請意旨略以：被告甲○○基於施用第二級毒品甲基安非他命
    之犯意，於109年6月9日晚上某時許，在其位於新北市○○區○
    ○路00號2樓之7居所，以將第二級毒品甲基安非他命置於玻
    璃球燃燒吸食氣體之方式，施用第二級毒品甲基安非他命1
    次。嗣於同年月10日14時35分許（聲請所載16時46分許，與
    調查筆錄所載搜索時間不同，應係誤載，見偵查卷第10頁反
    面調查筆錄），經警持搜索票，至上開居所搜索，並經員警
    採集其尿液送驗結果，呈安非他命、甲基安非他命陽性反應
    。因認被告涉犯毒品危害防制條例第10條第2項施用第二級
    毒品罪嫌等情。
二、被告行為後，毒品危害防制條例（以下未註明法律名稱者，
    均指此條例）第20條第3項、第23條第2項及第24條均有修正
    ，其法律適用情形說明如下：
  ㈠第20條第3項及第23條第2項分別修正為「依前項規定為觀察
    、勒戒或強制戒治執行完畢釋放後，3年後再犯第10條之罪
    者，適用前2項之規定。」及「觀察、勒戒或強制戒治執行
    完畢釋放後，3年內再犯第10條之罪者，檢察官或少年法院
    （地方法院少年法庭）應依法追訴或裁定交付審理」，並自
    109年7月15日起施行，且依第35條之1第2款規定，法院就審
    判中之案件應依上揭修正後規定處理，合先敘明。次由第20
    條第3項之修正理由略謂：施用毒品者具「病患性犯人」之
    特質，如觀察、勒戒或強制戒治執行完畢釋放後，3年後始
    再有施用毒品行為，足見其有戒除毒癮之可能，宜再採以觀
    察、勒戒方式戒除其身癮及以強制戒治方式戒除其心癮之措
    施，為能放寬觀察、勒戒或強制戒治制度之適用時機，以協
    助施用者戒除毒癮等旨，而第23條第2項之修正理由則為「
    配合修正條文第20條第3項規定，爰修正第2項規定」，可見
    該2規定彼此間確具連動關係，且立法者顯然有意藉由此次
    修法以放寬觀察、勒戒或強制戒治制度，當亦同時限縮對施
    用毒品者依法追訴處罰之範圍。另依第23條第2項之文義解
    釋，可知被告再犯（含3犯以上）第10條之罪，如距最近1次
    犯同罪經依第20條第1項、第2項規定令觀察、勒戒或強制戒
    治執行完畢釋放後3年內，固應依法追訴，惟如已逾3年，即
    應再令觀察、勒戒，且不因其間是否另犯該罪經起訴、判刑
    或執行而有不同，方足落實此次寬厚刑事政策之變革，且不
    逾越第23條第2項有關起訴程式要件之法條文義（最高法院1
    09年度台上字第3098、3135號判決同此結論）。
  ㈡修正後第24條經於109年1月15日修正公布後，固仍未經行政
    院公告施行，亦即修正前第24條：「本法第20條第1項及第2
    3條第2項之程序，於檢察官先依刑事訴訟法第253條之1第1
    項、第253條之2之規定，為附命完成戒癮治療之緩起訴處分
    時，或於少年法院（地方法院少年法庭）認以依少年事件處
    理法程序處理為適當時，不適用之。前項緩起訴處分，經撤
    銷者，檢察官應依法追訴。第1項所適用之戒癮治療之種類
    、其實施對象、內容、方式與執行之醫療機構及其他應遵行
    事項之辦法及完成戒癮治療之認定標準，由行政院定之。」
    仍為現行有效之規定。然我國對於施用毒品者進入司法程序
    之戒癮治療方式，既採「觀察、勒戒或強制戒治」及「附命
    緩起訴」雙軌制，兩者相互為輔，則在第20條第3項及第23
    條第2項修正施行後，有關第24條規定之解釋及適用範圍，
    勢須參酌該條此次修法意旨及上揭觀勒、勒戒及強制戒治制
    度之變革，在現行規定文義之範圍內配合調整，否則即無法
    貫徹前述修法目的，合先敘明。次由此次修正第24條之立法
    理由略以：為使毒品施用者獲得有利於戒除毒品之適當處遇
    ，緩起訴之條件宜「回歸」刑事訴訟法第253條之2第1項規
    定以變得多元；為達成戒除毒癮之目的，於撤銷緩起訴處分
    後，宜由檢察官依法繼續偵查或起訴，亦即仍有現行條文第
    20條觀察、勒戒及強制戒治制度之適用等旨，可知修正前實
    務（按指最高法院100年度第1次及104年度第2次決議）通認
    「經檢察官為附命緩起訴處分確定後，被告事實上已接受等
    同觀察、勒戒之處遇」之法律見解，顯與前引修法意旨不符
    ，而難繼續援用，當亦無從僅因被告曾於附命戒癮治療之緩
    起訴後5年（或3年）內再犯施用毒品，逕謂其後第3次（或
    第3次以上）再度施用毒品時，均無再依第20條第1項重為聲
    請觀察、勒戒之餘地。另被告再犯（含3犯以上）施用毒品
    罪，如距最近1次犯同罪經依第20條第1項、第2項規定令觀
    察、勒戒或強制戒治執行完畢釋放已逾3年，即應再令觀察
    、勒戒，且不因其間是否另犯該罪經起訴、判刑或執行而有
    不同，已如前述。被告是否因再犯施用毒品罪而經起訴、判
    刑或執行，既不影響法院再令觀察、勒戒之認定，則依舉重
    明輕法則，被告因犯施用毒品罪而經檢察官為附命戒癮治療
    之緩起訴處分者，不論有無完成戒癮治療，當亦不生任何影
    響。從而，被告本案行為前，縱曾經檢察官依法為附命緩起
    訴，仍非修正後第23條第2項所定「觀察、勒戒或強制戒治
    」，亦難等同視之，自應再令觀察、勒戒，且不因其間是否
    另犯施用毒品罪經起訴、判刑或執行而有不同。
三、按案件起訴之程序違背規定者，應諭知不受理之判決，刑事
    訴訟法第303條第1款定有明文。檢察官依法如應聲請將被告
    送勒戒處所觀察、勒戒，卻誤為起訴（或聲請簡易判決處刑
    ），其起訴之程序因已違背規定，自應諭知不受理之判決。
    被告前㈠因施用毒品案件，經本院以102年度毒聲字第411號
    裁定送觀察、勒戒後，認無繼續施用毒品之傾向，於民國10
    2年8月2日執行完畢釋放出所，並由臺灣新北地方法院檢察
    署（現更名為臺灣新北地方檢察署）檢察官以102年度毒偵
    字第2870號為不起訴處分確定；㈡因施用毒品案件，經同署
    檢察官以106年度毒偵字第3860號為附命完成戒癮治療之緩
    起訴處分確定，緩起訴期間自民國106年9月1日起至108年2
    月28日止，期滿未經撤銷；㈢因施用毒品案件，經同署檢察
    官以106年度毒偵字第8001號為附命完成戒癮治療之緩起訴
    處分確定，緩起訴期間自民國106年10月30日起至108年4月2
    9日止，惟其於緩起訴期間內，故意更犯有期徒刑以上刑之
    施用第二級毒品罪，經同署檢察官以107年度撤緩字第768號
    撤銷緩起訴處分，並以108年度撤緩毒偵字第191號提起公訴
    ，經本院以108年度簡字第3439號判決判處有期徒刑4月確定
    並執行完畢等情，有臺灣高等法院被告前案紀錄表附卷可稽
    。揆諸前揭說明，被告本案施用毒品（109年6月9日晚上某
    時許）前，雖有接受觀察勒戒、附命戒癮治療之緩起訴處分
    之執行，惟檢察官所為附命戒癮治療之緩起訴處分，仍非「
    觀察、勒戒或強制戒治」，亦難等同視之；又本案施用毒品
    之時間亦逾前次觀察勒戒執行完畢3年以上，已不合於訴追
    條件，故本案應回歸適用觀察、勒戒及強制戒治之規定，且
    不因其間是否另犯施用毒品罪經起訴、判刑或執行而有不同
    。又本案係於109年8月20日繫屬本院，有蓋有本院收狀戳之
    新北地檢署109年8月20日新北檢德審109毒偵4085字第00000
    00000號函在卷可查，依據前揭說明，檢察官依法應聲請將
    被告送觀察、勒戒，卻誤予聲請簡易判決處刑，其起訴之程
    序違背規定，爰不經言詞辯論，逕為諭知不受理之判決。
據上論斷，應依刑事訴訟法第452條、第451條之1第4項第3款、
第303條第1款、第307條，判決如主文。
本案經檢察官洪三峯聲請本院以簡易判決處刑。
中    華    民    國   109    年    10    月    26    日
                  刑事第二十六庭  法  官  黎錦福